【裁判字號】    89,台上,1755
【裁判日期】    890803
【裁判案由】    租佃爭議
【裁判全文】
最高法院民事判決                              八十九年度台上字第一七五五號
    上  訴  人  辛 ○ ○
                戊 ○ ○
                己 ○ ○
                甲 ○ ○
                子 ○ ○
                丑 ○ ○
                卯 ○ ○
                庚 ○ ○
                癸 ○ ○
                壬 ○ ○
                乙○○○
                午 ○ ○
                丙 ○ ○
                丁 ○ ○
                巳 ○ ○
                寅 ○ ○
                辰 ○ ○
    共      同
    訴訟代理人  黃景安律師
    被 上訴 人  未○○
    訴訟代理人  謝清福律師
右當事人間因租佃爭議事件，上訴人對於中華民國八十八年二月十日台灣高等法院第
二審更審判決（八十七年度上更(一)字第一四○號），提起上訴，本院判決如左：
    主  文
上訴駁回。
第三審訴訟費用由上訴人負擔。
    理  由
本件上訴人主張：坐落台北縣新店市○○段溪洲小段第四七、五三、五三之一、五九
之二地號等四筆田地（下稱系爭田地），及第四八之一、四九、五三之二地號等三筆
旱地（下稱系爭旱地），原為上訴人癸○○、壬○○、乙○○○、午○○、丙○○、
丁○○、巳○○、寅○○、辰○○（下稱癸○○等九人）之被繼承人廖振坤（民國八
十六年三月三日死亡，由上訴人癸○○等九人聲明承受訴訟），上訴人甲○○、子○
○、丑○○（下稱甲○○等三人）之被繼承人廖玉鳳（於七十三年十二月二十五日死
亡由上訴人甲○○等三人繼承），及上訴人辛○○、戊○○、己○○、卯○○、庚○
○所共有。系爭田地於七十二年二月四日出租予被上訴人，訂有耕地三七五租約，約
定每年應納租谷為稻谷二千五百四十五斤，分二期於每年八月、十二月繳納；系爭旱
地則依台灣台北地方法院（下稱台北地院）七十三年度訴字第三九七三號、台灣高等
法院七十三年度上字第二四一一號民事確定判決，由被上訴人單獨向台北縣新店市公
所辦理耕地三七五租約登記，其租谷每年分八月、十二月繳納，每期繳納稻谷二百斤
。詎被上訴人自七十一年起迄八十四年第一期止，就系爭田地部分積欠租谷未付，其
換算金額為新台幣（下同）十二萬九千零四十四點六九元，旱地部分共積欠之租谷換
算金額為三萬一千一百二十元，經催告後被上訴人僅付八十四年第一期之租谷，因未
按債務本旨履行，已予退還。被上訴人積欠租谷已超過二期以上之總額，依耕地三七
五減租條例第十七條第一項第三款之規定，上訴人已向被上訴人表示終止租約。又被
上訴人自七十八年間起即放棄耕作，任人在系爭田地上傾倒廢土，並在系爭旱地上搭
建鐵皮屋、供作道路及堆積廢棄物等，或借予他人使用，依耕地三七五減租條例第十
六條第一項、第二項規定，兩造間所訂租約應屬無效等情，爰依耕地三七五減租條例
第十六條第一、二項及第十七條第一項第二、三、四款規定，求為命被上訴人返還系
爭七筆土地予伊之判決。
被上訴人則以：伊向上訴人承租系爭土地，除八十四年度上訴人拒收租谷外，其餘租
谷均已付清。上訴人中僅戊○○一人向伊催告繳納部分租谷，其餘共有人，即其他上
訴人並未催告，其催告不生效力，自不得終止系爭租約。又伊並無廢耕情事，因上訴
人雇工改良系爭田地不當，致不能從事稻作，伊改種植柚樹、綠竹等，亦僅二分之一
許之存活率。系爭旱地上之房屋，係伊之被繼承人鄭邦枝承租系爭土地時由上訴人癸
○○等九人之被繼承人廖振坤所交付之農舍，因破舊而修建。伊亦未將系爭土地借予
他人使用等語，資為抗辯。
原審以：兩造間就系爭土地訂有耕地三七五租約，有租賃關係存在之事實，有上訴人
提出之租約影本、新店市公所函、判決書暨土地登記簿謄本等件為證，復為被上訴人
所不爭，堪信為真實。查上訴人主張被上訴人自七十五年起積欠租谷，已逾二年地租
總額，經限期催告仍不繳納，已予終止租約等情，固據提出存證信函為證，惟為被上
訴人所否認，並以上訴人之催告不合法，終止租約之意思表示不生效力為辯。按出租
人與承租人各有數人，出租人以承租人支付租金有遲延，而定相當期限催告承租人支
付租金時，應由出租人之全體向承租人之全體為之，始生催告之效力。查本件租賃關
係之出租人為上訴人全體，為兩造所不爭，而依上訴人提出之存證信函所示，僅上訴
人戊○○一人向被上訴人為繳納地租之催告，並稱：「如欲現金繳納請按當地市價繳
納，繳納時郵寄本人即可。」顯非為全體出租人為請求，自不生催告之效力。且按租
賃契約之終止，亦應由出租人之全體向承租人之全體為之，系爭租賃契約亦僅由上訴
人戊○○一人向被上訴人為終止租約之意思表示，自亦不生終止租約之效力。是以，
上訴人主張兩造間之租約因被上訴人未繳納租金，業已終止，為無可採。上訴人復主
張被上訴人自七十八年間起放棄耕作，任人在系爭土地上傾倒廢土，並在系爭旱地上
搭建鐵皮屋、供作道路及堆積廢棄物等，或借予他人使用，依耕地三七五減租條例第
十六條第一項、第二項規定，兩造間租約應屬無效乙節，為被上訴人所否認，並以上
開情詞置辯。按出租人應以合於所約定使用、收益之租賃物，交付承租人，並應於租
賃關係存續中保持其合於約定使用、收益之狀態。查上訴人曾於七十六年至七十八年
間委託訴外人卯○○就系爭田地進行土地改良整地，固據提出土地改良工程承攬契約
書為憑，然被上訴人否認整地成功。其他上訴人亦不能舉證以實其說，則不能徒憑土
地改良工程承攬契約書之約定，即為系爭田地實際改良程度之認定。被上訴人又否認
系爭土地上之廢棄物係其堆置，或同意他人為之，上訴人復未舉證證明被上訴人有破
壞耕地生產力之行為，亦不得僅因系爭土地高於道路地面，植物與植物間之土地上散
佈有石磈、磚磈、石棉瓦等廢棄物，即謂被上訴人有廢耕情事。且系爭田地與旱地，
確實種植有柚子、綠竹、蔬菜等植物，業經勘驗現場明確，尚難認被上訴人有不為耕
作之情形。再查被上訴人之被繼承人鄭邦枝於承租系爭土地之初，即由上訴人癸○○
等九人之被繼承人廖振坤交付坐落於同段五四號土地上，門牌新店市○○路一七四號
房屋供其居住，被上訴人在該房屋旁搭建鐵皮屋、舖設道路、堆放石塊、焚燒廢棄物
等情，固為兩造所不爭，並有勘驗筆錄為證。惟查上開五四地號土地與四八之一、四
九地號土地相毗鄰，被上訴人居住於五四地號上之房屋，難免就近利用該二筆相鄰之
土地。而現有之鐵皮屋及道路，經台北縣新店地政事務所測量結果，大部分係坐落在
上開五四地號土地上，其中鐵皮屋部分僅十四平方公尺、道路部分僅五二平方公尺坐
落在系爭四八之一地號旱地上，合計占用四八之一地號土地面積三三五四平方公尺之
五十一分之一，則被上訴人辯稱係在五四地號土地上修建房屋時無意間越界，亦堪採
信。另被上訴人用以堆放石塊或焚燒廢棄物之面積甚小，且被上訴人係利用系爭土地
種植果樹、蔬菜，依其植物性質，無須密植而完全不留空地，則被上訴人在居住之房
屋附近、果園之空地上堆放石磈或焚燒廢棄物，既未影響其耕作，難認係有意廢耕。
從而，上訴人主張兩造間租約因被上訴人有不自任耕作情事而無效云云，委無可採。
上訴人依耕地三七五減租條例第十六條第一、二項主張租約無效及依同條例第十七條
第一項第二、三、四款主張終止租約，均屬無據，為其心證之所由得。因將第一審所
為命被上訴人返還系爭土地之判決廢棄，改判駁回上訴人第一審之訴。經核於法洵無
違誤，上訴論旨，指摘原審採證、認事之職權行使，暨與判決基礎無涉之理由，指摘
原判決不當，求予廢棄，非有理由。
據上論結，本件上訴為無理由。依民事訴訟法第四百八十一條、第四百四十九條第一
項、第七十八條，判決如主文。
中      華      民      國    八十九    年      八      月      三      日
                              最高法院民事第六庭
                                  審判長法官  朱  錦  娟
                                        法官  蘇  達  志
                                        法官  顏  南  全
                                        法官  陳  碧  玉
                                        法官  楊  鼎  章
      右正本證明與原本無異
                                              書  記  官
中      華      民      國    八十九    年      八      月     十四     日


司法院資訊處製作；財團法人民間司法改革基金會備份。
